【裁判字號】    94,訴,2391
【裁判日期】    950822
【裁判案由】    返還土地
【裁判全文】
臺灣臺中地方法院民事判決  94年度訴字第2391號
    原      告  中台企業股份有限公司
    法定代理人  丙○○
                甲○○
    訴訟代理人  林永山律師
    被      告  乙○○
    訴訟代理人  庚○○
    被      告  戊○○
    訴訟代理人  丁○○
    被      告  己○○
上列當事人間請求返還土地事件，本院於民國95年8月8日言詞辯
論終結，判決如下：
    主    文
原告之訴及假執行之聲請均駁回。
訴訟費用由原告負擔。
    事實及理由
甲、程序部分
壹、按言詞辯論期日，當事人之一造不到場者，得依到場當事人
    之聲請，由其一造辯論而為判決，民事訴訟法第385條第1項
    前段定有明文。
貳、查被告己○○經合法通知，而未於言詞辯論期日到場，且核
    無民事訴訟法第386條各款所列情形，爰依原告之聲請，由
    其一造辯論而為判決。
乙、實體部分
壹、原告主張：一、坐落台中市○區○○○段24之131地號土地
    為原告所有，遭被告分別無權占用（占用面積如附圖所示）
    ，爰依民法第767條所規定物上請求權之法律關係，請求被
    告拆除系爭建物並將其所占用之土地返還。二、對被告抗辯
    之陳述：（一）民法第796條越界建築之規定，係指鄰地所
    有人於土地被越界建築當時明知而不即時反對，不得於事後
    請求拆除建物而言。系爭建物建築時間均係民國（下同）55
    年間，縱10幾年前（即民國80餘年間）曾測量過而知被告前
    開占用情形，亦與前開規定之「知其越界，不即時提出異議
    」之情形不同，故本件自無前開民法第796條規定之適用。
    況本件越界建築人為系爭建物出賣人台中市南區合作社，土
    地所有人則為各被告之前手，故土地所有人與越界建築人並
    不同一，亦無前開民法第796條規定之適用。（二）否認被
    告係向原告購買系爭建物之事實。（三）被告乙○○並未據
    證證明其係以行使地上權之意思而占有系爭土地，其主張時
    效取得地上權自無理由。況未為地上權登記前，其亦不得主
    張係有權占有系爭土地。（四）被告無權占用系爭土地均已
    逾40年，然地價稅均由原告繳納，且原告因停業並遭台灣省
    政府撤銷公司登記而進行清算中，為求善意處理系爭畸零地
    ，願以系爭土地公告現值加4成讓受予被告，而均不為被告
    所接受，然原告已向法院聲請清算，系爭土地勢必須處理，
    故原告行使權利並非以損害他人為目的。縱原告回收系爭土
    地之效用不大，亦不能任無權占用者蒙受不當得利，本件自
    無民法第148條之適用等語。並聲明：（一）被告乙○○應
    將坐落台中市○區○○○段24之131地號如附圖所示C部分、
    面積6平方公尺之土地上建物拆除後，將該土地返還原告。
    （二）被告己○○應將坐落台中市○區○○○段24之131地
    號如附圖所示A部分、面積10平方公尺之土地上建物拆除後
    ，將該土地返還原告。（三）被告戊○○應將坐落台中市○
    區○○○段24之131地號如附圖所示B部分、面積1平方公尺
    之土地上建物拆除後，將該土地返還原告。（四）訴訟費用
    由被告負擔。（五）願供擔保，請准宣告假執行。
貳、被告方面：
一、被告乙○○以：（一）被告乙○○所占用之系爭土地，乃建
    商原始興建供浴廁使用，部分係防火巷，下方尚有公共化糞
    池。被告乙○○所有之建物及其坐落基地係原告與台中市南
    區合作社共同建屋出售與賴耿松，再由原告乙○○之母庚○○繼受後轉讓予被告乙○○，故被告乙○○並非無權占用系
    爭土地。至原告主張系爭建物為被告乙○○所增建，應負舉
    證之責任。況被告乙○○已因時效取得地上權。（二）況原
    告歷經40餘年始欲收回系爭土地，足見其本無使用管理之意
    ，縱原告欲出售，因系爭基地不規則且面積小，亦將無人承
    買；且系爭土地上有被告乙○○之浴廁、被告戊○○之房屋
    橫樑、被告劉淑惠之房屋約1平方公尺，若拆除將影響被告
    之房屋經濟價值或造成坍塌，足證原告系爭請求係以損害他
    人為主要目的，有違民法第148條之規定等語，資為抗辯。
    並聲明：（一）原告之訴駁回。（二）訴訟費用由原告負擔
    。（三）如受不利之判決，請准供擔保免為假執行。
二、被告己○○以：（一）系爭建物及其坐落基地係原告與台中
    市南區合作社共同建屋出售劉家航後，轉讓予被告己○○，
    故被告己○○並非無權占用系爭土地。況被告己○○已因時
    效取得地上權。（二）系爭土地為防火巷，原告取回亦無用
    。且原告明知越界建築事並未即時提出異議等語，資為抗辯
    。並聲明：（一）原告之訴及假執行聲請均駁回。（二）訴
    訟費用由原告負擔。（三）如受不利之判決，請准供擔保免
    為假執行。
三、被告戊○○則以：（一）系爭建物及其坐落基地係原告與台
    中市南區合作社共同建屋出售予第三人後，轉讓予被告戊○○，且未曾加蓋，故被告戊○○並非無權占用系爭土地。況
    被告戊○○已因時效取得地上權。（二）原告於40餘年前即
    應知越界建築之事，然並未提出異議，如今興訟難令人接受
    ，應無異議權等語，資為抗辯。並聲明：（一）原告之訴及
    假執行聲請均駁回。（二）訴訟費用由原告負擔。（三）如
    受不利之判決，請准供擔保免為假執行。
參、得心證之理由
一、查系爭土地係原告所有，為兩造所不爭，並有土地登記謄本
    在卷可證，自堪信為真實。次查系爭土地如附圖台中市中山
    地政事務所95年1月18日複丈成果圖所示A部分面積10平方公
    尺為被告己○○所占用，B部分面積1平方公尺為被告戊○○
    所占用，C部分面積6平方公尺為被告乙○○所占用，亦有前
    開複丈成果圖在卷可證，亦堪信為真實。
二、按所有人對於無權占有或侵奪其所有物者，得請求返還之；
    對於妨害其所有權者，得請求除去之，民法第767條第1項固
    定有明文。然權利之行使，不得違反公共利益，或以損害他
    人為主要目的，民法第148條第1項定有明文；該條所稱權利
    之行使，是否以損害他人為主要目的，應就權利人因權利行
    使所能取得之利益，與他人及國家社會因其權利行使所受之
    損失，比較衡量以定之；倘其權利之行使，自己所得利益極
    少而他人及國家社會所受之損失甚大者，非不得視為以損害
    他人為主要目的，此乃權利社會化之基本內涵所必然之解釋
    。查系爭遭被告分別占用之前開土地合計僅17平方公尺，其
    中被告乙○○所占用之系爭土地，乃供浴廁使用，部分係防
    火巷，下方尚有公共化糞池；被告己○○所占用系爭土地為
    防火巷，被告戊○○所占用系爭土地為建物，既為原告所不
    爭，自堪信為真實。另參酌原告亦主張系爭土地無法與其他
    土地合併使用，僅因原告欲進行清算故欲收回之事實（見本
    院95年8月8日言詞辯論筆錄）。則系爭土地面積僅合計17平
    方公尺，顯難單獨供建築之用，且如遭拆除，前開公共化糞
    池、防火巷對附近住戶安全、衛生或有影響，則斟酌兩造間
    與社會之利益比較衡量，堪認原告之系爭請求顯屬權利濫用
    ，原告自不得請求被告拆除系爭建物並將系爭土地返還。
三、綜上所述，原告請求被告拆除系爭建物並將土地返還，屬權
    利濫用，為無理由，應予駁回。原告既受敗訴判決，其假執
    行之聲請已失所附麗，應併予駁回。
四、本件事證已臻明確，兩造所為之其他主張，陳述並所提之證
    據，經審酌後，認均與本件之結論無礙，不再一一論述，併
    予敘明。
丙、據上論結：本件原告之訴，為無理由，爰依民事訴訟法第38
    5條第1項前段、第78條，判決如主文。
中    華    民    國     95    年    8    月    22    日
                      民事第三庭法  官  陳卿和
正本係照原本作成。
如對本判決上訴，須於判決送達後20日內向本院提出上訴狀。
中    華    民    國     95    年    8    月    22    日
                                書記官   葉泰濃


司法院資訊處製作；財團法人民間司法改革基金會備份。
